臺灣臺南地方法院交通事件裁定　　　　 95年度交聲字第905號
移送機關　　交通部公路總局嘉義區監理所麻豆監理站
受處分人
即異議人　　方楙瑋
上列受處分人因違反道路交通管理處罰條例案件，對於交通部公
路總局嘉義區監理所麻豆監理站95年8月28日所為之裁決處分（
處分案號：麻監裁罰字第裁75-B00000000號）聲明異議，本院裁
定如下：
    主  文
原處分撤銷。
方楙瑋不罰。
    理  由
一、原處分意旨略以：受處分人即異議人方楙瑋於民國95年3月8
    日上午7點20分左右，駕駛車牌號碼XC2-330號重型機車，沿
    高雄市前鎮區○○○路，由南往北方向行經該路與中華五路
    969巷之交岔路口，欲超越甲○○所駕駛之車牌號碼IGY-351
    號重型機車時，因未保持適當間隔即行超車，以致不慎發生
    擦撞，後經警據報到場處理，處理警員根據異議人與甲○○
    2人之供述，並參酌現場各項跡證，認為異議人有超車未保
    持適當間隔之違規行為，乃對於異議人開單舉發。後來原處
    分機關即交通部公路總局嘉義區監理所麻豆監理站經查證結
    果，亦認異議人前述超車不當之違規事實明確，乃依照道路
    交通管理處罰條例第47條第3款及第63條第1項第1款等規定
    ，裁處異議人罰鍰新臺幣2千4百元，並記違規點數1點等語
    。
二、聲明異議意旨則略以：受處分人即異議人方楙瑋雖不否認有
    於前述時間，駕駛車牌號碼XC2-330號重型機車，沿高雄市
    前鎮區○○○路，由南往北方向行經該路與中華五路969巷
    之交岔路口附近時，不慎與同向在前行駛，由甲○○所駕駛
    之車牌號碼IGY-351號重型機車發生擦撞等事實，然本件交
    通事故之發生，乃因甲○○駕駛上開重型機車前進時，轉頭
    向左後方看，而使機車車頭向右傾斜過來，致該機車右側後
    視鏡擦撞異議人所騎之上開重型機車左側後視鏡而肇事，故
    異議人並無超車未保持適當間隔之情事。另異議人因本件交
    通事故而受傷，故於警員製作交通事故談話紀錄表時，異議
    人已難詳述本件事故經過，且該交通事故談話紀錄表為異議
    人之女兒代為簽名，非異議人本人所簽，故警員製作交通事
    故談話紀錄表之過程並非適當。又鑑定委員會則是依照警察
    局所為之道路交通事故鑑定內容為鑑定結果，顯有違誤，而
    原處分機關未經查明即貿然對於異議人加以處罰，故異議人
    不服原裁處，乃提起本件異議。
三、經查：
    （一）受處分人即異議人方楙瑋並不否認有於上開時間，駕
          駛車牌號碼XC2-330號重型機車，沿高雄市前鎮區○
          ○○路，由南往北方向行經該路與中華五路969巷之
          交岔路口時，不慎與同向在前行駛，由甲○○所駕駛
          之車牌號碼IGY-351號重型機車發生擦撞等事實，且
          有高雄市政府警察局高市警交字第B00000000號舉發
          違反道路交通管理事件通知單1紙、高雄市政府警察
          局交通警察大隊95年9月21日高市警交五字第0950017
          864號函附之道路交通事故現場圖、道路交通事故調
          查報告表(一)、(二)、異議人與甲○○交通事故談話記錄
          表各1份及事故現場與肇事車輛蒐證照片16張等資料
          附卷足憑，故異議人於上開時、地，有駕駛重型機車
          而於超越甲○○所駕駛之機車時，不慎與該機車發生
          擦撞之事實，應可認定。
    （二）其次，參酌甲○○於警詢時所指稱：「〔問：對方（
          即異議人）肇事前行進方向、車道及前、後相關位置
          ？〕未看見對方，同方向行駛，由我右後方行駛欲超
          車。」等語（參見卷附之95年3月8日高雄市政府警察
          局交通大隊交通事故談話紀錄表），以及受處分人即
          異議人方楙瑋於警詢時所供稱：「（問：肇事前行進
          方向、車道及肇事經過情形？）於上述時、地，我騎
          機車沿中華五路慢車道（南向北）行駛直行，至肇事
          地綠燈剛起駛時，對方（即甲○○）IGY-351號重機
          ，因速度較慢，我由右側欲超越，我車子左後視鏡與
          對方車輛右後視鏡碰撞致肇事，我人車倒地受傷……
          」等情（參見卷附之95年3月8日高雄市政府警察局交
          通大隊交通事故談話紀錄表），可知異議人所騎之機
          車與甲○○所騎之機車，確係在異議人騎機車由右側
          超越甲○○所騎機車之過程中不慎擦撞，始導致本件
          交通事故之發生。
    （三）至於受處分人即異議人方楙瑋雖辯稱：異議人因本件
          交通事故已受傷，因此異議人於警員製作交通事故談
          話紀錄表時，異議人豈能詳述本件交通事故經過，且
          該交通事故談話紀錄表為異議人之女兒代為簽名，非
          異議人本人所簽，故警員製作交通事故談話紀錄表之
          過程並非適當等語，然異議人於警詢時業已詳細供稱
          ：「（問：肇事前行進方向、車道及肇事經過情形？
          ）於上述時、地，我騎機車沿中華五路慢車道（南向
          北）行駛直行，至肇事地綠燈剛起駛時，對方（即邱
          英智）IGY-351號重機，因速度較慢，我由右側欲超
          越，我車子左後視鏡與對方車輛右後視鏡碰撞致肇事
          ，我人車倒地受傷……」等語，且警方製作本件交通
          事故之交通事故談話紀錄表雖係異議人之女兒所代簽
          ，然警方製作交通事故談話紀錄表時，已註明「警方
          詢問時均在場，與爸（即異議人）所被詢問無誤」等
          語，此有附卷之95年3月8日高雄市政府警察局交通大
          隊交通事故談話紀錄表1份可資佐參。又制作該談話
          記錄之警員亦係在異議人回答意識清醒之情況下，始
          據實制作該談話記錄等情，亦有高雄市政府警察局交
          通警察大隊96年2月13日高市警交五字第0960002539
          號函1份存卷可佐，可知異議人於警方製作本件交通
          事故之交通事故談話紀錄表時確有前開之供述內容，
          而該內容與甲○○所證述之前開事故發生經過，經核
          亦尚屬相符，足見異議人所為之上述交通事故談話紀
          錄表內容，應無不可採信之處，故異議人前開所辯：
          警員製作交通事故談話紀錄表之過程並非適當等情，
          經核與事實並未相符，而不足採，併此敘明。
    （四）按汽車駕駛人超車時，未保持適當之間隔者，處新臺
          幣1千2百元以上2千4百元以下罰鍰，並記違規點數1
          點，道路交通管理處罰條例第47條第3款及第63條第1
          項第1款，雖分別定有明文，然依照道路交通安全規
          則第101條第1項、第2項各款之規範內容，尤其是同
          條第1項第5款：「前行車減速靠邊或以手勢或亮右方
          向燈表示允讓後，後行車始得超越。超越時應顯示左
          方向燈並於前車左側保持半公尺以上之間隔超過，行
          至安全距離後，再顯示右方向燈駛入原行路線。」之
          規定明文可知，所謂「超車」應係指兩車原本係在同
          一車道內行駛，而屬前、後車之關係，且該後車超越
          前車後，並應再駛入原行車道內之駕駛行為而言，尚
          非指只要兩車有併行超越之情形，即屬於「超車」之
          行為。
    （五）如前所述，受處分人即異議人方楙瑋所騎之機車雖係
          於超越甲○○所騎之機車時，不慎與該機車擦撞而導
          致本件交通事故之發生，但異議人於警詢時則已供稱
          ：「（問：對方肇事前行進方向、車道及前、後相關
          位置？）對方同向行駛，在我左前方。」等語，可知
          本件交通事故發生前，異議人所騎之機車與甲○○所
          騎之機車間，是否屬於同一車道內之前、後車關係，
          即有疑問。而詳細觀察本件道路交通事故現場圖及事
          故現場與肇事車輛蒐證照片內容，亦可發現本件肇事
          地點係位於高雄市○○○路上之慢車道上，而該慢車
          道寬度達8公尺，因此該慢車道應可同時容納多輛機
          車併行前進，而非屬於僅可容納一部機車行駛之單一
          機慢車優先道等道路狀況。又因機車車身寬度及體積
          非大，其使用道路情形尚難與小型車以上車輛足以佔
          據整個快車道，而無法容納其他小型車以上車輛在同
          一車道內超越前進之情形相比，故亦難認在此種寬度
          甚大之慢車道，橫向狀態上僅允許單一機車行駛前進
          ，其他機車則不能與之併行前進（此與機車行駛於外
          側快車道之情形亦大致相似）。因之，在此種機車行
          駛於寬度甚大之車道情形下，「同一車道」之認定即
          非能以一般小型車以上車輛使用車道之狀況來判斷，
          而須以機車行駛所可使用之適當道路寬度而加以研判
          ，故本件肇事地點雖僅有一慢車道，但行駛於其中機
          車並不能逕認係在同一車道中行駛，而應以多車道之
          狀況來實際判定。
    （六）再者，本件經查亦無其他相關事證足以證明本件交通
          事故發生前，騎機車之受處分人即異議人方楙瑋係自
          甲○○所騎機車之正後方駛出並由右側超車不慎，以
          致兩車擦撞而發生本件車禍，故本件交通事故發生前
          ，僅能認定異議人所騎機車與甲○○所騎機車係在前
          、後併行前進之情況下而不慎擦撞，而應屬機車使用
          道路特性上之多車道併行情形，尚難確認兩車之相對
          位置，即係屬於一般機車行駛狀況之同一車道內之前
          、後車關係，且亦無從認定後車駕駛人亦係在上述所
          稱之「超車」情形下，因未保持適當之間隔而不慎導
          致車禍之發生。基此並參照上述說明，異議人所騎之
          機車縱係於超越甲○○所騎之機車時與該機車發生擦
          撞，然異議人之駕駛行為仍僅係違反道路交通安全規
          則第94條第3款所指之「駕駛人應注意兩車併行之間
          隔」之問題，而難認屬於前述同規則第101條第1項所
          規定之「超車」問題，故原處分機關即交通部公路總
          局嘉義區監理所麻豆監理站就異議人之前述駕駛行為
          ，逕依道路交通管理處罰條例第47條第3款有關違規
          超車之處罰規定，以及同條例第63條第1項第1款之規
          定，裁處異議人罰鍰新臺幣2千4百元，並記違規點數
          1點，於法即非適當。
    （七）此外，本件交通事故經送高雄市政府交通局車輛行車
          事故鑑定委員會鑑定結果，認為：「1.方楙瑋超車未
          保持安全間隔為肇事原因。2.甲○○無肇事原因。」
          等情，雖有該委員會95年6月21日高市車鑑字第09500
          02090號函及所附之鑑定意見書1份在卷可憑，然此亦
          係因該鑑定委員會將受處分人即異議人方楙瑋所騎機
          車與甲○○所騎機車之肇事前相對位置，依據現場僅
          有一個慢車道之道路狀況，而粗略認定為「同一車道
          」之前、後車關係所為之判斷結果，故該鑑定結果對
          於機車行駛之特殊使用道路狀態而言，經核尚非合理
          而難佐證異議人之前述駕駛行為確有違反道路交通管
          理處罰條例第47條第3款規定之情事，附此敘明。
四、綜上所述，受處分人即異議人方楙瑋駕駛前述機車，於上開
    時、地，雖有於超越他機車未保持適當之間隔，然因該行為
    僅係未注意兩車併行間隔之問題，並非屬於「超車」時未保
    持適當間隔之情況，故原處分機關即交通部公路總局嘉義區
    監理所麻豆監理站貿然引用道路交通管理處罰條例第47條第
    3款及第63條第1項第1款之規定，而裁處異議人罰鍰新臺幣2
    千4百元，並記違規點數1點，於法即難認無違誤，而本件異
    議內容，經核亦有理由，故應由本院裁定將原處分撤銷。又
    因異議人上述未注意兩車併行間隔之駕駛行為，雖有違反道
    路交通安全規則第94條第3項之規定，然因道路交通管理處
    罰條例就此等駕駛行為則無相關之處罰規定，故依行政罰法
    第4條：「違反行政法上義務之處罰，以行為時之法律或自
    治條例有明文規定者為限。」之處罰法定原則，並另為異議
    人不罰之諭知，以資適法。
五、據上論斷，應依道路交通案件處理辦法第20條前段，裁定如
    主文。
中　　華　　民　　國　　96　　年　　3 　　月　　13　　日
                  交通法庭  法  官　陳志成
上正本證明與原本無異。
如不服本裁定應於送達後5日內向本院提出抗告狀（應附繕本）
。
                            書記官　黃瓊蘭
中　　華　　民　　國　　96　　年　　3 　　月　　14　　日
